【裁判字號】    99,上,270
【裁判日期】    990528
【裁判案由】    清償借款
【裁判全文】
臺灣高等法院民事判決                   99年度上字第270號
上  訴  人  戊○○○
            丁○○
共      同
訴訟代理人  徐立信律師
被 上訴 人  國泰人壽保險股份有限公司
法定代理人  甲○○
訴訟代理人  丙○○
            乙○○
上列當事人間請求清償借款事件，上訴人對於中華民國99年1月1
9日臺灣臺北地方法院98年度審訴字第6771號第一審判決提起上
訴，本院於99年5月4日言詞辯論終結，判決如下：
    主  文
原判決關於命上訴人連帶給付自民國93年12月4日起至清償日止
之利息及違約金部分廢棄。
上開廢棄部分，被上訴人在第一審之訴駁回。
其餘上訴駁回。
第二審訴訟費用由上訴人連帶負擔。
    事實及理由
一、被上訴人起訴主張：上訴人戊○○○於民國82年4月12日邀
    同上訴人丁○○為連帶保證人，向伊借款新台幣（下同）72
    0萬元，約定自借款日起每滿1個月支付本金及利息乙次，如
    有遲延，自逾期日起6個月內按原訂利率10%計算之違約金，
    逾期6個月以上按原訂利率20% 計算之違約金；如未按期給付
    ，即喪失分期攤還權利及一切期限利益。詎借款人戊○○○
    自85年8月12日起即未依約繳納本息，依約全部債務視為到
    期，經聲請臺灣士林地方法院（以下稱士林地院）以86年度
    執速字第2728號執行案件拍賣抵押物受償後，尚餘本金252
    萬4644元及自88年3月3日起至清償日止，按年息9.325%計算
    之利息暨自88年3月3日起至清償日止，按前開利率20%計算
    之違約金未清償等語。爰依消費借貸及連帶保證等法律關係
    ，求為命上訴人連帶如數清償之判決。原審為被上訴人勝訴
    判決，答辯聲明：上訴駁回。
二、上訴人則以：伊償還至第29或31期因無力清償，即改為3個
    月還1次，共計還4次；被上訴人如曾對伊提出拍賣抵押物之
    警告，伊即會自行處分擔保品償還被上訴人；被上訴人未先
    警告，貿然於85年3月向法院聲請查封拍賣抵押物，迄至88
    年8月抵押物拍定受償完畢，因而產生中間之利息，卻要伊
    負擔，殊不公平；且被上訴人透過強制執行導致抵押物被賤
    賣，若由伊自己出售，必會賣得較高價格；亦受不可預見之
    損失；應依情事變更原則酌減給付，減其年利率至2%。再者
    ，利息請求權已因5年間不行使而消滅等語，資為抗辯。上
    訴聲明：(一)原判決廢棄。(二)被上訴人在第一審之訴駁回。
三、被上訴人主張上訴人戊○○○邀同丁○○為連帶保證人，借
    款460萬、260萬元，均自85年8月12日起即未依約繳納本息
    ，經聲請法院拍賣抵押物受償後，尚餘本金252萬4644元、
    利息及違約金未清償等情，業據提出擔保放款借據及約定書
    、士林地院民事執行處分配通知等件影本為證（原審卷第4-
    8頁），亦為上訴人所不爭執，堪信為真。
四、上訴人雖以被上訴人如曾提出擬拍賣抵押物之警告，即不致
    於產生上揭中間利息云云，惟上訴人既未如期償還本息，依
    系爭約定書第9條之約定，無待被上訴人通知催告，上訴人
    即喪失分期償還之權利及一切期限利益；則被上訴人循強制
    執行程序而聲請法院拍賣抵押物，於法自無不合。上訴人以
    被上訴人聲請強制執行致系爭抵押物被賤賣，及自85年3月
    聲請查封抵押物至88年8月拍定受償完畢，中間利息不應由
    其負擔云云為辯，自非可取。
五、上訴人復以：被上訴人於88年3月3日計算利息時，其利率仍
    以82年約定之9.325%計算，與88年利率僅5%差距高達4%左右
    ，甚至與近年來利率僅2%相比，高達4.5倍，此實非上訴人
    簽約當時所能預估；應有情事變更原則之適用云云。惟按「
    契約成立後，情事變更，非當時所得預料，而依其原有效果
    顯失公平者，當事人得聲請法院增、減其給付或變更其他原
    有之效果」，民法第227之2條規定甚明；其旨在規範契約成
    立後，而於訂約當時不可預料之情事發生時，由法院裁量以
    公平分配契約當事人間之風險及不可預見之損失。倘於契約
    成立時，就契約履行中有發生該當情事之可能性，為當事人
    所能預料者，當事人本得自行風險評估以作為是否締約及其
    給付內容之考量，自不得於契約成立後，始以該原可預料情
    事之實際發生，再依據情事變更原則，請求增減給付。微論
    本件被上訴人所以聲請法院拍賣抵押物係因可歸責於上訴人
    之事由遲延繳納本息；且查上訴人82年間借款時，其借款利
    息約定：按年息10%計付利息，並同意依被上訴人公司於每
    年3月及9月或因國內外情勢變遷所訂及新利率計付利息，且
    約定自借款日起每滿1個月支付本金及利息乙次。如有一期
    未償付本息，即喪失分期攤還權利及一切期限利益，全部借
    款視為到期。如有遲延履行時，除按原訂利率支付遲延期間
    之利息外，自逾期日起6個月內按原訂利率10%計算之違約金
    ，逾期6個月以上按原訂利率20%計算之違約金。足見兩造於
    契約成立時，就借款之利息給付已有所考量，非全然無可預
    料。又分期攤還之本息如有遲延履行時，既約定仍按原訂利
    率支付遲延期間之利息及全部借款視為到期，則遲延後之利
    率應無變動之餘地。上訴人主張依情事變更原則酌減利息給
    付，減其年利率至2%云云，尚屬無據。
六、按「當事人得約定債務人於債務不履行時，應支付違約金。
    違約金，除當事人另有訂定外，視為因不履行而生損害之賠
    償總額。其約定如債務人不於適當時期或不依適當方法履行
    債務時，即須支付違約金者，債權人除得請求履行債務外，
    違約金視為因不於適當時期或不依適當方法履行債務所生損
    害之賠償總額。」「約定之約金額過高者，法院得減至相當
    之數額。」民法第250條、第252條定有明文。是違約金是否
    相當，應依一般客觀事實、社會經濟狀況及當事人所受損害
    情形，以為衡量之標準（最高法院70年度台上字第3796號判
    例參照）。關於違約金，兩造約定如有遲延履行時，除按原
    訂利率支付遲延期間之利息外，自逾期日起6個月內按原訂
    利率10%計算之違約金，逾期6個月以上按原訂利率20%計算
    之違約金。核與金融界慣例，並無過高之處。上訴人主張違
    約金約定過高，請求酌減上訴人應付之違約金至1元云云，
    亦無可取。
七、上訴人另抗辯利息請求權已因5年間不行使而消滅等情，經
    查被上訴人係於98年12月4日提起本件訴訟因而時效中斷，
    而其聲請士林地院拍賣抵押物受償後，尚餘本金252萬4644
    元，且利息、違約金受償均計至88年3月2日止，有上開分配
    通知可考。則被上訴人請求利息、違約金各自88年3月3日起
    算至98年12月3日時，顯已逾5年期間，遑論計至清償日止；
    上訴人既為時效消滅之抗辯，則自98年12月3日起逆算5年至
    93年12月4日止之利息請求權，已因5年間不行使而消滅；是
    被上訴人請求自88年3月3日起至93年12月3日止即時效消滅
    前已發生之利息請求權部分，固無不合；其自93年12月4日
    起至（包括自98年12月4日起至）清償日止之利息請求權，
    上訴人拒絕給付，即非無據。又遲延利息之請求權，因5年
    間不行使而消滅（民法第126條參照），金錢債務之債務人
    給付遲延所應付之違約金，係按一定利率及遲延日數計算者
    ，名稱雖與遲延利息異，然實質上仍為賠償債權人因遲延所
    受損害，債權人應同樣按時收取，不因其名稱有異而謂其時
    效之計算應有不同（最高法院70年台上字第3511號判決參照
    ）。本件違約金亦係按一定利率及遲延日數計算者，雖名為
    違約金，實質上與遲延利息無異；上訴人既為時效消滅之抗
    辯，同上所述，自93年12月3日起至（包括自98年12月4日起
    至）清償日止按前開利率20% 計算之違約金，上訴人亦得拒
    絕給付。
八、綜上所述，被上訴人依消費借貸及連帶保證之法律關係請求
    上訴人連帶給付本金252萬4644元及自88年3月3日起至93年
    12月3日止，按年息9.325% 計算之利息，暨自88年3月3日起
    至93年12月3日止，按前開利率20% 計算之違約金，即無不合
    ，應予准許。逾此範圍之請求，尚有未合，不應准許。原審
    就上開應准許部分為被上訴人勝訴判決，於法並無不合。上
    訴論旨指摘原判決此部分不當，求予廢棄改判，為無理由，
    應予駁回。上開不應准許部分（即自93年12月4日起至清償
    日止之利息及違約金）原審為被上訴人勝訴判決，即有未合
    。上訴論旨指摘原判決此部分不當，求予廢棄改判，非無理
    由，應予廢棄改判如主文所示。
九、本件事證已臻明確，兩造其餘攻擊防禦及未經援用之證據，
    經審酌後核與判決結果不生影響，爰不一一論述，附此敘明
    。
十、據上論結，本件上訴為一部有理由，一部無理由，依民事訴
    訟法第449條第1項、第450條、第79條、第85條第2項，判決
    如主文。
中    華    民    國    99    年    5    月    28    日
                  民事第十庭
                        審判長法  官  黃豐澤
                              法  官  林麗玲
                              法  官  吳謀焰
正本係照原本作成。
被上訴人不得上訴。
上訴人如不服本判決，應於收受送達後20日內向本院提出上訴書
狀，其未表明上訴理由者，應於提出上訴後20日內向本院補提理
由書狀（均須按他造當事人之人數附繕本）上訴時應提出委任律
師或具有律師資格之人之委任狀；委任有律師資格者，另應附具
律師資格證書及釋明委任人與受任人有民事訴訟法第466條之1第
1項但書或第2項（詳附註）所定關係之釋明文書影本。
中    華    民    國    99    年    5     月    28    日
                              書記官  鄭淑昀
附註：
民事訴訟法第466條之1（第1項、第2項）：
對於第二審判決上訴，上訴人應委任律師為訴訟代理人。但上訴
人或其他法定代理人具有律師資格者，不在此限。
上訴人之配偶、三親等內之血親、二親等內之姻親，或上訴人為
法人、中央或地方機關時，其所屬專任人員具有律師資格並經法
院認為適當者，亦得為第三審訴訟代理人。

司法院資訊處製作；財團法人民間司法改革基金會備份。
